【裁判字號】    89,判,2274
【裁判日期】    890623
【裁判案由】    綜合所得稅
【裁判全文】
行  政  法  院  判  決                          八十九年度判字第二二七四號
    原      告  甲○○
    被      告  財政部臺灣省北區國稅局
右當事人間因綜合所得稅事件，原告不服行政院中華民國八十八年四月二十三日台八
八訴字第一六○四七號再訴願決定，提起行政訴訟。本院判決如左︰
    主  文
原告之訴駁回。
    事  實
緣原告民國八十二年度綜合所得稅結算申報，被告以其漏報原告取自國防部中山科學
研究院（以下簡稱中科院）之薪資所得計新台幣（下同）四六五、九○○元，乃核定
補徵稅額三八、八九四元。原告不服，就取自中科院薪資所得四六五、九○○元部分
，申經復查結果，未准變更，提起訴願、再訴願，遞遭決定駁回，遂提起行政訴訟，
茲摘兩造訴辯意旨於次：
原告起訴意旨略謂︰一、稅捐稽徵法第一條之一．．．但有利於納稅義務人者，對於
尚未核課確定之案件適用之。稅捐稽徵法第一條之一明定：「財政部依本法或稅法所
發布之解釋函令，對於據以申請之案件發生效力。但有利於納稅義務人者，對於尚未
核課確定之案件適用之。」是以財政部稅制委員會於七十九、八十三、八十七年度所
出版各年度所得稅法令彙編及八十六年稅捐稽徵法令彙編中，其首揭財政部（‧１０
‧）台財稅第七九○七一四三三四號函、財政部（‧８‧）台財稅第八三一六
○七六六一號函、財政部（‧９‧）台財稅第八七一九六五三六六號函、財政部
（‧７‧）第八六一○七○○六九號函各函示皆再三對全國人民揭示：「本部及
各權責機關在民國某年某月某日前發布所得稅釋示函令（稅捐稽徵釋示函令），凡未
編入該各年度版之所得稅法令彙編（稅捐稽徵法令彙編）中，自民國七十九年十一月
五日、八十三年十月一日、八十六年八月一日、八十七年十一月一日起，非經本部重
行核定，一律不再援引適用」，經原告詳查各該年度版之所得稅法令彙編（稅捐稽徵
法令彙編）中，皆未列入財政部六十八台財稅三八五○一號函，行政院八十四年台八
十四財三七○○七號函，依上開各函示之意旨，應為無效之函示，必經各權責機關重
新核定後，始重新生效，就稅捐稽徵法第一條之一立法旨意，對據以申請案件發生效
力，且為對納稅義務人有利者，應適用之，故財政部台財稅三八五○一號函及行政
院八十四年台八十四財三七○○七號函對中科院非軍職人員無拘束力，政府機關施政
最忌反覆無常，憲法層次「禁反言」原則，具有拘束立法、司法、行政三者之效力，
合先明。二、一般人民及輿論皆為中科院非軍職人民抱屈（附件四工商時報：〔為
國奉獻心力，卻被指為漏稅之徒〕，故應有「信賴保護原則」之適用。所得稅法第四
條第八款誠如稅捐稽徵機關所言於民國五十二年修訂公布施行，稅捐稽徵機關理應於
民國五十五年中科院創立時，據以主張中科院非軍職人員所頒「品位加給或技術加給
」為應稅所得，方無瀆職行政疏失之責任發生。卻遲至民國六十八年方在檢舉人貪圖
鉅額檢舉獎金誘惑下檢舉，才匆匆以台財稅三八五○一號函徵免原則，以「如係、
如屬」等關鍵詞授權中科院自行認定「品位加給、技術加給」為合於所得稅法第四條
第八款之免納所得稅之研究補助費（且行政院、國防部、中山科學研究院基於國防武
器自主研發政策需要，並未示知員工知悉。且財政部雖發文給國防部後，歷經十四載
（民國六十九年至八十三年），卻無進一步具體作為，實在難以令人相信，唯一合理
的解釋，就是配合歷任行政院長的國防武器自主研發的政策，以獲得國防實質嚇質戰
略，保障了人民的自由與尊嚴，避免我方防禦力量過度虛弱，導致共軍進犯，維持了
安定的社會秩序，使大、中、小企業能夠發達茁壯，創造舉世稱羨的經濟奇蹟，所增
進公共利益實遠大於「品位加給或技術加給」稅課利益而不作為的，是以中科院非軍
職人員之「品位加給及技術加給」的免稅權利是執行國家基本國策保護中華民國憲法
法統於不墜，所獲得的人民之其他自由與權利，合於憲法第二十二條「人民之其他自
由及權利，不妨害社會秩序、公共利益者，均受憲法之保障」及第二十三條「以上各
條列舉之自由權利，除為防止妨礙他人自由避免緊急危難、維持社會秩序或增進公共
利益所必要者外，不得以法律限制之的要件，（即如鈞院的院長、評事先生能安坐在
評事位置上，執行評事工作，中科院研發的防衛武器，所發揮的保護作用，是不能被
抹滅的，覆巢之下豈有完卵之可言）。如此長達二十八年之久（民國五十五年至八十
三年），且與促進產業升級條例同為合於租稅優惠獎勵原則之定義：「〔租稅優惠〕
者在於具有相同負擔能力，為誘導其某一特定行為，以違反〔量能原則〕創造租稅特
權取得租稅利益，是以租稅優惠之憲法審查標準在於目的〔所勵誘導之行為〕與手
段〔租稅特權〕間是否符合〔比例原則〕，基於此原則（憲法第二十三條）及憲法第
一百六十六條、第一百六十七條及憲法增修條文第十條基本科學研究發展國策，兩位
蔣故總統及歷任行政院長為保護人民之生活安定，維持社會秩序，增進全民之公共利
益，為誘導激發中科院非軍職人員自主防衛武器的原創力，以最高行政裁量權核予「
品位加給或技術加給」為免稅待遇，連一般人民都相信有實質免稅之法律狀態存在（
參附件六工商時報報導），何況就所得稅法第四條第八款前段、稅捐稽徵法第一條之
一及第四十八條之三：「納稅義務人違反本法或稅法規定，適用裁處時之法律。但裁
處前之法律有利於納稅義務人者，適用最有利於納稅義務人之法律」的立法本意及所
得稅法令彙編、稅捐稽徵法令彙編首揭各函示之意旨下，中科院員工及一般人民皆已
相信其為「品位加給及技術津貼」實質免稅的既存法秩序之存在（參附件四工商時報
報導），並以之作成生涯之規劃，處置財產，實已擁有「信賴保護原則之適用」；鈞
院對中科院數百份判決理由書中，皆指明「信賴保護原則」，係指人民信賴政府機關
之決定，就其生活關係已有適當之安排，應給予保護或給予合理補償而言。那請問財
政部是不是政府機關﹖國防部是不是政府機關﹖所以鈞院亦應該為自己的見解負責，
還人民一個公道。三、監察院認為對非軍職人員不公及為非可歸責於納稅義務人者之
案件：監察院在院台財字第二四五七號函中，亦調查指出桃園縣稅捐稽徵處大溪分
處於八十年四月八日回復檢舉納稅義務人，亦認為研究加給係政府為獎勵科技人員科
技研究工作之補助費（對人民公開承認），而北區國稅局於八十二年四月十五日北區
國稅三第八二○○七三○七號函認「品位加給及技術津貼」可否適用所得稅法第四條
第八款，亦有疑義．．．應採不溯既往原則，明定自．．．所以本案未納稅，非可歸
責於納稅義務人；又監察院分別於民國八十七年十一月二十日院台財字第八七二二
○○五八○號（附件）、及十二月二十二日院台財字第八七二二○○六五八號函亦
表明對中科院非軍職員工之處置顯非公平，而係中科院及稅捐機關之行政疏失所致；
就桃園縣稅捐稽徵處大溪分處於八十年四月八日的函覆檢舉人之函，中科院非軍職人
員主觀上並無違章漏稅之故意，應享有「信賴保護原則」之適用，因其為主管機關對
人民之函示，非政府機關內部建議函。（參附件六）四、李總統（李主席）的裁示和
見解：甲、李主席於八十五年五月八日在中常會上不悅的指責：「中科院補稅問題，
五年前就已發生，也交代了很多次，但相關單位都沒有果斷地解決問題，到底是誰的
錯，要徹底去了解，如果是政府的錯，政府應該負責加以解決，錢應該由政府支出。
乙、總統於八十四年十月十二日在國軍軍事會議中裁示：「中山科學研究院非軍職員
工所領之品位加給及技術津貼所得稅追繳案，財稅單位對法律之引用不宜因時而異，
以溯及既往方式追課亦有不妥，本案及人數眾多，波及層面甚廣，其可能衍生之社
會問題應予重，希行政院相關單位重，儘速妥善處理，以免影響政府威信及當事
人權益。五、行政法院鍾曜唐院長之見解：八十七年十月十二日工商時報第四版刊出
記者就中科院非軍職員工所得稅行政訴訟事件，訪問行政法院鍾院長，鍾院長建議應
由財政、國防兩部協商解決，由此可見本案所得稅追補繳案，錯不在員工。六、本案
中科院於八十五年二月十二日補寄之扣繳憑單係屬偽造文件：按中科院於民國八十三
年以前所開具之扣繳憑單上所載之扣繳義務人為院長劉曙晞上將，但中科院於八十五
年二月十二日補寄已退休或現職員工有關「品位加給或技術津貼」之扣繳憑單上所添
記之扣繳義務人竟是已離職他調多時之前主計處長周和漢和陳榮讚兩人，經查證兩人
皆言中科院其時之主計處長吳俊勢少將皆未徵詢兩人之同意，即擅自用其二人之名義
補發此一有違法理之扣繳憑單，而具有調查偵搜權之稅捐機關，竟以此不合法補發之
扣繳憑單為補稅依據，實有違具有調查偵搜權之機關，不得以非法手段所獲得之證據
，為課人民以納稅義務之憑借的證據法則限制。試問如無扣繳憑單上客觀平實之所得
記載，則稅捐稽徵機關與納稅義務人之糾紛將永無寧日。而鈞院為不以扣繳憑單之有
無為課稅唯一依據，亦有待商榷；而陳榮讚、周和漢、吳俊勢等人以奉命行事為由，
打國家賠償法，則屬另一大大條之事。七、本系爭案件的行政訴訟若經駁回而認定「
品位加給或技術津貼」為中科院非軍職人員之薪資所得，必定要補繳所得稅，則中科
院非軍職員工自民國五十五年成立至民國八十四年十二月底止，退休離職人員不少，
即可向國防部暨中科院請求補發全額退休金差額，則將使國庫損失甚鉅，波及層面甚
廣，且對於去逝之員工其欠稅如何處理，退休金之差額是否其家屬也可以要求追補．
．．等等，故本系爭案件應以憲法第十五條、第二十二條、第二十三條及所得稅法第
四條第八款前段、稅捐稽徵法第一條之一、第四十八條之三、所得稅法令彙編首揭三
函、稅捐稽徵法令彙編首揭函函示暨長達二十八年之久實質免稅所造成之既存之法律
秩序（租稅法律主義），以及「信賴保護原則」、「比例原則」等憲法層次相一致的
倫理價值觀之原則來審慎判決，以維原告權益，重樹政府威信，並符法治為禱，請召
開言詞辯論，並命中科院參加訴訟，判決撤銷原處分及一再訴願決定等語。
被告答辯意旨略謂︰中科院之預算雖分別依計畫編列人事費支應其員工之各項給與，
但實際上領受「科技品位加給」或「技術津貼」之非軍職人員，無論配屬之單位或參
與不同計畫，悉依該院所訂「科技人員品位加給支給標準表」、「技術員薪給標準表
」之等級，每月按級定額領取「科技品位加給」或「技術津貼」。該院與其聘僱人員
之約定事項亦載明所指薪給，除實物代金及眷補費外，包括全部給與，是以該院非軍
職人員所領受之「科技品位加給」或「技術津貼」，核屬其因提供勞務所取得之報酬
，另被告於八十二年間曾派員前往該院現場瞭解結果，該院支付非軍職人員之「科技
品位加給」及「技術津貼」係採按月給付方式，是原核定以系爭薪資所得（研究補助
費或品位加給）四六五、九○○元，併課當年度綜合所得額，核定應補稅額三八、八
九四元，要無不合，請予維持。至原告主張於申報所得稅時，即依當年度扣繳憑單誠
實申報，被告怠於事實之認定，而在認定標準未明確前，追溯補徵系爭所得之綜合所
得稅，實有悖依法課稅原則乙節；按財政部六十八年十一月三十日台財稅第三八五○
一號函釋，中科院發給研究人員之研究加給依職級按月定額發給者，應屬各該研究人
員之薪資所得，應於給付時應依法辦理扣繳，所得人並應於年度結算申報時合併申報
課稅，並自六十九年一月起適用。是「品位加給」屬薪資所得應合併申報課稅已臻明
確，原告主張顯係對法令之誤解。且按現行所得稅法對此相關之規定條文，係於五十
二年制訂迄今，對系爭「品位加給」及「技術津貼」應依法課徵所得稅之規定並未修
正，被告依所得稅法規定補徵八十二年度綜合所得稅，依法並無不合，請予維持。綜
上論述：原處分及訴願、再訴願決定並無違誤，請判決駁回原告之訴等語。
    理  由
按中華民國政府或外國政府，國際機構、教育、文化、科學研究機構、團體，或其他
公私組織，為勵進修、研究或參加科學或職業訓練而給與之學金及研究、考察補
助費等所得，免納所得稅。但受領之學金或補助費，如係為授與人提供勞務所取得
之報酬，不適用之，為行為時所得稅法第四條第八款所規定。又凡公、教、軍、警、
公私事業職工薪資及提供勞務者之所得，為薪資所得，該項所得之計算，以在職務上
或工作上取得之各種薪資收入為所得額；前項薪資包括薪金、俸給、工資、津貼、歲
費、金、紅利、各種補助費及按月或按年分期給付之退休金或養老金。但為雇主之
目的，執行職務而支領之差旅費、日支費及加班費不超過規定標準者，及依同法第四
條規定免稅之項目，不在此限，復為同法第十四條第一項第三類所明定。查本件原告
八十二年度綜合所得稅結算申報，被告以其漏報原告取自中科院之薪資所得計四六五
、九○○元，乃核定補徵稅額三八、八九四元。原告不服，就取自中科院薪資所得四
六五、九○○元部分，申經復查結果，未准變更，提起訴願、再訴願，遞遭決定駁回
，遂提起行政訴訟，主張如事實欄所載。經查，憲法第一百六十五條係規定教育科學
藝術工作者生活之保障，與憲法第十九條規定人民有依法律納稅之義務，兩者併行不
悖。前者，要求政府依國民經濟進展之情形，隨時提高教育科學藝術工作者之待遇；
但並不因此免除該類人員依法納稅之義務。因此，除非法律明定，得免納稅義務者外
，稅捐單位對之課徵各類稅款，無違憲法第十九條、第一百七十一條及中央法規標準
法第十一條之規定。從而，中科院不論依何法源設立，其給付之所得，除非法律明定
免徵綜合所得稅外，自不得解免納稅之義務。又行政法上所謂信賴保護原則，係指人
民因相信既存之法秩序，而安排其生活或處置其財產，則不能因嗣後法規之制定或修
正，而使其遭受不能預見之損害，用以保護人民之既得權益。本原則之適用，係在禁
止新制定或修正法規有溯及既往之效力。而所謂平等原則，係指相同之事件應為相同
之處理，不同之事件則應為不同之處理，除有合理正當之事由外，否則不得為差別待
遇，合先明。本件中科院之預算雖分別依計畫編列人事費支應其員工之各項給與，
但實際上領受「品位加給」或「技術津貼」之非軍職人員，無論配屬之單位參與不同
計畫，均依該院所訂「科技人員品位加給支給標準表」、「技術員薪給標準表」之等
級，每月按級定額領取科技品位加給或技術津貼。且該院與其聘僱人員之約定事項亦
載明所指薪給，除實物代金及眷補費外，包括全部給與，其非軍職人員所領受之科技
品位加給或技術津貼，核屬因提供勞務所取得之報酬，應無行為時所得稅法第四條第
八款免納所得稅規定之適用。況被告於八十二年間派員前往該中科院瞭解結果，其支
付非軍職人員之科技品位加給及技術津貼確係按月給付方式，復經中科院八十一年十
一月三日（八一）訓誠字第一六八七三號函，說明該院各類薪資扣繳所得稅狀況：「
以該院於年度開始即訂有各項研究計畫，並按照研究計畫逐月實施。各項研究計畫除
一般經費外，為獎勵科技人員竭盡心智參與研發工作，另編列研發人員研究補助費及
技術津貼。為便利作業，研發人員研究補助費係採按月發放方式，再經由成本歸戶手
續，回歸計畫預算內（研究補助費採個案給付，必將增加人力及作業之負擔，不符經
濟效益）」等語。足見中科院給付非軍職員工之品位加給及技術津貼之所得，屬經常
性研究補助費給與，且依職級按月定額支給，為提供勞務所取得之報酬，依首揭規定
，核非免稅之薪資所得，被告依法發單補徵稅款，並未逾稅捐稽徵法第二十一條所定
核課期間，於法並無不合。至財政部（六十八）台財稅字第三八五○一號函釋說明：
「一、凡依職級按月定額發給者，應屬各該研究人員之薪資所得，應於給付時應依法
辦理扣繳，所得人並應於年度結算申報時合併申報課稅。二、如係按研究計畫個案給
付、並非通案按職級按月給付者，則為研究補助費，依法可免納所得稅。三、如屬第
一種情形，中科院以往未依法扣繳，所得人以往年度亦未申報納稅者，應即請中科院
轉知各所得人自行向稽徵機關補報並補繳應納稅款，可免予處罰，自六十九年一月起
，中科院應於給付時依法扣繳，所得人應於每年終後合併申報綜合所得稅。．．．」
該函釋係財政部依其法定職權所發布之命令，核與所得稅法及有關法規規定，並無違
背，且該函釋並未就系爭依職級按月定額發給之所得為應予免稅之承諾，又首揭所得
稅法之規定並未因修正而變更，行政院秘書長於八十四年十月十七日台八十四年財三
七○○七號函並非變更財政部（六十八）台財稅字第三八五○一號函釋，自無稅捐稽
徵法第一條之一、第四十八條之三、中央法規標準法第十六條及行政法信賴保護原則
之適用，亦不得因被告向上級機關請求函釋，而主張不溯既往原則免予補徵。至所得
稅法第八十九條第二項，乃就扣繳義務人未履行扣繳責任，而有行蹤不明或其他情事
，致無從追究之情形，所為之特別規定，並未排除扣繳義務人短扣稅款時，稽徵機關
得逕向納稅義務人徵收短扣稅款之職權，尤其並未排除納稅義務人之納稅義務。所得
稅法第九十四條係規定扣繳稅款之退補，並非排除納稅義務人之納稅義務。又課稅與
否應由稅捐稽徵機關依法認定，非可由事業團體或機關自行認定之；另納稅義務人如
有所得稅法第十四條第一項各類之所得，即應依同法第七十一條規定申報納稅，而所
得稅法第九十五條之規定，僅係為加強課稅資料之正確性，授予稽徵機關調查及督促
扣繳義務人對於扣繳報告之確實，是尚不因稽徵機關未為調查或督促扣繳義務人，即
認納稅義務人就其取得之所得不負申報納稅之義務。從而，被告依據首揭法律規定，
課徵本件系爭所得稅，無違憲法第一百六十五條、第一百七十一條、中央法規標準法
第五條、第六條、第七條、第十一條及所得稅法第九十四條第一項之規定。原告主張
，核無足採。本件事證已臻明確，無行言詞辯論及命中科院參加訴訟之必要，併此
明。原處分洵無違誤，一再訴願決定，遞予維持，俱無不合。原告起訴意旨，難謂為
有理由，應予駁回。
據上論結，本件原告之訴為無理由，爰依行政訴訟法第二十六條後段，判決如主文。
中    華    民    國     八十九      年      六      月     二十三      日
                    行 政 法 院 第 六 庭
                                審 判 長 評  事      徐  樹  海
                                         評  事      黃  合  文
                                         評  事      高  啟  燦
                                         評  事      蔡  進  田
                                         評  事      劉  鑫  楨
右  正  本  證  明  與  原  本  無  異
                                         法院書記官  陳  佩  玲
中    華    民    國     八十九      年      六      月     二十六      日


司法院資訊處製作；財團法人民間司法改革基金會備份。
